臺灣高等法院民事裁定　　　　　　　　　100年度抗字第486號
抗　告　人　財團法人法律扶助基金會
法定代理人　吳景芳
代　理　人　邱彥霖
上列抗告人因與相對人林弘彬等間確定訴訟費用額事件，聲明異
議，對於中華民國100年2月23日台灣板橋地方法院100年度事聲
字第13號所為裁定提起抗告，本院裁定如下：
    主  文
抗告駁回。
抗告訴訟費用由抗告人負擔。
    理  由
一、抗告意旨略以：法律扶助法之設置，係為補我司法上之不足
    ，保障弱勢人民權益，就法律扶助事件所制定之特別法，依
    特別法優於普通法之法理應優先於民事訴訟法適用。再觀之
    法律扶助法第35條法文及立法理由，分會就扶助事件所支出
    之「酬金」，不限於法院依法選任律師為代理人或第三審之
    律師酬金，且得由抗告人以自己名義聲請確定訴訟費用額。
    本件受扶助人謝沁璉因與相對人間請求侵權行為損害賠償事
    件，符合抗告人之扶助標準，為經濟弱勢者，如無律師之協
    助，無法順利實施其訴訟權能，故對於謝沁璉法律扶助所支
    出之律師費用，為伸張及防禦權利所必要，自屬訴訟費用，
    應由相對人負擔。原裁定未考量法律扶助法之立法意旨，遽
    而駁回抗告人之聲請，顯有違誤。為此提起抗告，求予廢棄
    原裁定。
二、按財團法人法律扶助基金會之分會依法律扶助法 第11條第2
    款規定，固辦理律師酬金及其他費用之預支、給付酌減、取
    消、返還、分擔或負擔之審議及執行事項，惟依同法第10條
    第3款規定，法律扶助經費之募集、管理及運用， 由財團法
    人法律扶助基金會辦理。則財團法人法律扶助基金會既統籌
    管理法律扶助經費，就關於分會辦理上開費用返還等業務範
    圍之事項，非不得以自己名義行之（最高法院99年台抗字第
    615號裁定意旨參照）。 又法律扶助法第35條之立法理由為
    ：「受扶助人既係透過基金會之協助而進行訴訟，則其依法
    或裁判得向對造請求之訴訟費用者，當無平白受領之理，且
    為簡化基金會求償之程序， 爰參酌民事訴訟法第114條之精
    神，就分會為提供法律扶助所支出之酬金及必要費用，明定
    視為訴訟費用之一部，並於第2項及第3項規定，得向負擔訴
    訟費用之他造請求返還。另為避免分會必須另行訴訟始能取
    得執行名義，爰於第4項明定， 分會得據受扶助人有執行力
    之執行名義，直接聲請確定訴訟費用額並據以聲請強制執行
    。基金會依前開規定取得訴訟費用之執行名義，既來自受扶
    助人，自得以其金額，抵充受扶助人應繳付之酬金及必要費
    用」，由此可知，上開規定之立法目的在於賦與非為訴訟當
    事人之基金會得以自己名義就所支出之費用，直接聲請確定
    訴訟費用額取得執行名義後，向應負擔訴訟費用之他造請求
    ，以簡化其求償程序，故將基金會就扶助事件所支出之酬金
    及必要費用明文視為訴訟費用之一部。惟我國第一、二審民
    事訴訟非採律師強制代理制度，第一、二審之一般律師酬金
    ，並不在訴訟費用範圍內，於法律扶助情形，基金會之訴訟
    費用請求權既係受讓自受扶助人，其權利範圍自不得超逾受
    扶助人自行可請求確定訴訟費用額之範圍。
三、經查：
  (一)本件抗告人主張受扶助人謝沁璉與相對人及共同被告高鴻
      瑋間請求侵權行為損害賠償事件，謝沁璉曾向抗告人台北
      分會申請法律扶助，經抗告人台北分會依法律扶助法准予
      扶助，並指派陳昌羲律師扶助，嗣該事件經原法院以95年
      度重訴字第104號判決謝沁璉部分勝訴， 並命訴訟費用由
      相對人與高瑋鴻連帶負擔1/4。嗣高瑋鴻提起上訴， 經本
      院以 96年度上字第593號判決廢棄改判駁回謝沁璉請求高
      鴻瑋與相對人高義田、楊美亮連帶給付部分之訴確定等情
      ，業據提出審查表、扶助律師接案通知書、民事判決（見
      原法院司聲字卷頁7-29）為證，堪以採信。則抗告人就關
      於其台北分會辦理上開扶助事件所支出相關費用之返還，
      以自己名義行之，依上開說明，尚非無據。
  (二)而抗告人主張其台北分會因上開法律扶助事件支出律師酬
      金6萬元， 亦據提出與所述相符之預付酬金領款單、結案
      酬金領款單（見原法院司聲字卷頁31-34）為證， 固屬可
      信。惟抗告人台北分會支付之上開律師酬金，係第一、二
      審之律師酬金，且該律師並非法院或審判長依法為受扶助
      人謝沁璉所選任之特別代理人或訴訟代理人，揆諸前揭說
      明，抗告人有關本件訴訟費用請求權之權利範圍尚不得超
      逾受扶助人自行可請求確定訴訟費用額之範圍。則抗告人
      逕以謝沁璉接受法律扶助，即認該第一、二審律師酬金得
      列為訴訟費用之一部，並據此聲請確定訴訟費用額，於法
      未合，不應准許。原裁定駁回抗告人異議，結論並無二致
      。抗告意旨指摘原裁定不當，求予廢棄改判，為無理由，
      應予駁回。
四、據上論結，本件抗告為無理由，爰裁定如主文。
中    華    民    國   100    年    4     月    29    日
                    民事第十庭
                        審判長法  官  張宗權
                              法  官  林曉芳
                              法  官  鄭純惠
正本係照原本作成。
本裁定除以適用法規顯有錯誤為理由外，不得再抗告。如提起再
抗告，應於收受後10日內委任律師為代理人向本院提出再抗告狀
。並繳納再抗告費新台幣１千元。
中    華    民    國   100    年    5     月    3     日
                              書記官  劉麗芬